臺灣高等法院臺中分院民事判決
                                   111年度勞上易字第10號
上  訴  人  台灣電力股份有限公司
法定代理人  曾文生  
訴訟代理人  林富華律師
被上訴人    劉正基  
            邱景暘  
            邱德銘  
            張春文  
            阮敏川  
            余嘉豐  
共同
訴訟代理人  葉錦郎律師
上列當事人間請求請求給付退休金差額事件，上訴人對於中華民
國110年12月30日臺灣苗栗地方法院110年度勞訴字第16號第一審
判決提起上訴，本院於111年5月4日言詞辯論終結，判決如下：
    主  文
上訴駁回。
第二審訴訟費用由上訴人負擔。
    事實及理由
一、被上訴人主張：伊等分別自附表「服務年資起算日期」欄所
    示日期受僱於上訴人，在通宵發電廠工作，均為上訴人之僱
    用人員，為勞動基準法（下稱勞基法）之勞工，依勞工退休
    金條例（下稱勞退條例）規定，各於附表「舊制年資結清日
    期」欄所示日期結清舊制年資；並依勞基法第84條之2、第5
    5條第1項、臺灣省工廠工人退休規則（民國89年9月25日廢
    止，下稱退休規則）第9條第1款規定計算舊制結清基數，如
    附表「舊制結清退休基數」欄所示。舊制年資結清前6個月
    或3個月工資，應包括附表「平均夜點費」欄所示之夜點費
    （下稱系爭夜點費）。詎上訴人於舊制年資結清而計算退休
    金時，未將系爭夜點費列入平均工資計算，短付伊等退休金
    ，爰依勞基法第84條之2、第55條第1項第1款、第3項、退休
    規則第9條第1款、勞退條例第11條第3項規定，求為命上訴
    人應分別給付被上訴人如附表「應補發金額」欄所示之金額
    ，及分別自如附表「利息起算日」欄所示之日起至清償日止
    ，按年息5％計算利息之判決。
二、上訴人則以：伊為體恤輪班人員須於初夜、深夜時段出勤之
    辛勞，早於日治時期，發放食品予出勤人員充作初夜、深夜
    點心，嗣因發放食品手續繁瑣，故自64年起改以現金代之，
    給付數額固定，不因職級薪資高低、經驗等不同而有差異，
    但僅屬發放方式改變，性質仍為單方恩惠性給與，並非因工
    作而獲得之經常性給與。至77年間因考量輪班人員長期初夜
    、深夜輪班之辛勞，另加發輪班人員初夜、深夜點心費，嗣
    於92年1月1日起調整為輪班人員出勤小夜班發給初夜點心費
    新臺幣（下同）250元（包含一般初夜點心費75元及加發初
    夜點心費175元），大夜班發給深夜點心費400元（包含一般
    深夜點心費150元及加發深夜點心費250元），且為作業方便
    ，以輪值小、大夜班之次數按月結算，每人每月可領取之金
    額非固定，與一般津貼每月固定支付一定金額不同，足徵系
    爭夜點費不論一般、加發均非勞務之對價，即使固定發放，
    亦未變更其恩惠給與性質。伊為經濟部所屬國營事業，員工
    之退休、撫卹、資遣及離職等事項，悉依退撫辦法及經濟部
    所屬事業人員退休撫卹及資遣辦法作業手冊（下稱退撫辦法
    作業手冊）作為實務作業之準繩，依退撫辦法作業手冊規定
    ，並參酌經濟部96年5月17日經營字第0960205480號函，可
    知行政院及經濟部從未將系爭夜點費核定為列入計算平均工
    資之給與項目，自無法計入平均工資計算舊制結清金額。縱
    認系爭夜點費應列入平均工資計算退休金，應以加發初夜點
    心費175元、加發深夜點心費250元為限，列入平均工資計算
    退休金，另應自勞基法施行後始計入平均工資計算退休金。
    再者，伊與被上訴人於108年12月23日至同年月24日分別簽
    訂年資結清協議書（下稱系爭協議書），其中第2條約定：
    「…平均工資之計算悉依據行政院82年12月15日台82經44010
    號函核定『經濟部所屬事業機構列入計算平均工資之給與項
    目表』之規定辦理…」等語，即系爭夜點費不在據以計算結清
    舊制年資金額之平均工資範疇，被上訴人應受拘束，不得於
    本件請求將系爭夜點費納入平均工資計算結清舊制年資金額
    等語，資為抗辯。
三、原審依被上訴人所請為渠等全部勝訴之判決，上訴人不服，
    提起上訴，並上訴聲明：⑴原判決廢棄。⑵被上訴人在第一審
    之訴駁回。被上訴人則答辯聲明：上訴駁回。
四、兩造不爭執之事實（見本院卷第95頁）
　㈠被上訴人6人前均受僱於上訴人，任職於上訴人之通霄發電廠
    ，為上訴人僱用人員，屬純勞工身分，並分別於原判決附表
    （下稱附表）「舊制年資結清日期」欄所示日期與上訴人結
    清舊制年資退休金。被上訴人6人依勞基法施行前後之工作
    年資所計算之退休金基數、退休前3個月、6個月之平均夜點
    費如附表「舊制結清退休金基數」、「平均夜點費」欄所載
    。
  ㈡上訴人作業方式為24小時全天連續作業，按日班、小夜班及
    大夜班三班輪流作業，各班工作性質相同，僅服勤時間不同
    ，被上訴人6 人之工作均需輪班。
  ㈢上訴人對於輪值大小夜班之工作人員給予每次金額固定之夜
    點費，自92年1月起大夜班400元（含一般夜點費150元及加
    發夜點費250元）、小夜班250元（含一般夜點費75元及加發
    夜點費175元）。
  ㈣被上訴人已領得之舊制年資結清退休金各為：劉正基352萬4,
    965元、邱景暘355萬2,598元、邱德銘349萬3,263元、張春
    文475萬1,133元、阮敏川343萬6,821元、余嘉豐373萬0,932
    元。
五、得心證之理由：
　　被上訴人就上訴人未將夜點費計入被上訴人平均工資計算舊
    制年資結清退休金，請求上訴人給付附表應補發金額欄所列
    之金額，為上訴人否認，並以前詞置辯，則本件首須審究在
    於㈠系爭夜點費是否應納入被上訴人平均工資計算結清舊制
    年資金額？㈡被上訴人是否受系爭協議書第2條之拘束？茲析
    述如下：
　㈠系爭夜點費應納入被上訴人平均工資計算結清舊制年資金額
    ：
　⒈按勞基法第2條第4款規定：「平均工資：指計算事由發生之
    當日前6個月內所得工資總額除以該期間之總日數所得之金
    額…」。又勞基法第2條第3款規定：「工資：指勞工因工作
    而獲得之報酬，包括工資、薪金及按計時、計日、計月、計
    件以現金或實物等方式給付之獎金、津貼及其他任何名義之
    經常性給與均屬之」。該所謂「因工作而獲得之報酬」者，
    係指符合「勞務對價性」而言，所謂「經常性之給與」者，
    係指在一般情形下經常可以領得之給付。判斷某項給付是否
    具「勞務對價性」及「給與經常性」，應依一般社會之通常
    觀念為之，其給付名稱為何？尚非所問。是以雇主依勞動契
    約、工作規則或團體協約之約定，對勞工提供之勞務反覆應
    為之給與，乃雇主在訂立勞動契約或制定工作規則或簽立團
    體協約前已經評量之勞動成本，無論其名義為何？如在制度
    上通常屬勞工提供勞務，並在時間上可經常性取得之對價（
    報酬），即具工資之性質而應納入平均工資之計算基礎，此
    與勞基法第29條規定之獎金或紅利，係事業單位於營業年度
    終了結算有盈餘，於繳納稅捐、彌補虧損及提列股息、公積
    金後，對勞工所為之給與，該項給與既非必然發放，且無確
    定標準，僅具恩惠性、勉勵性給與，非雇主經常性支出之勞
    動成本，而非工資之情形未盡相同，亦與勞基法施行細則第
    10條所指不具經常性給與且非勞務對價之年終獎金性質迥然
    有別（最高法院100年度台上字第801號判決意旨參照）。故
    系爭夜點費是否屬於工資，應依一般社會交易之健全觀念，
    判斷是否具備勞工因提供勞務而由雇主獲致對價之「勞務對
    價性」，及有無於固定常態工作中可取得、具有制度上經常
    性之「經常性給與」為據。
　⒉查被上訴人任職期間均須依上訴人排班，從事24小時三班固
    定輪值之工作，各班工作性質相同，僅服勤時間不同；上訴
    人對於輪值大小夜班之工作人員給予每次金額固定之夜點費
    ，自92年1月起大夜班400元（含一般夜點費150元及加發夜
    點費250元）、小夜班250元（含一般夜點費75元及加發夜點
    費175元）等情，為兩造所不爭。足見被上訴人於受僱期間
    均須輪班工作，則其輪值大、小夜班已成為常態性之工作型
    態，與一般公司行號為應付臨時性之業務需求偶爾為之者不
    同，且其只要輪值大、小夜班，即可獲得固定數額之系爭夜
    點費。故系爭夜點費係被上訴人從事常態性夜間輪值工作所
    可取得之給與，制度上具有經常性。又上訴人雖未區分員工
    薪資高低、工作內容及職級等之不同，而統一發給相同金額
    之系爭夜點費，惟系爭夜點費既為實際輪值大、小夜班之勞
    工所得領取，且上訴人係依被上訴人實際輪值大、小夜班之
    次數多寡為計算夜點費之基準，與被上訴人提供勞務間有密
    切關連性。又工作時間及場所等均為工作環境之一部分，係
    與勞務提出密切相關之工作條件，而三班輪值、於夜間工作
    之生活方式與常人相反，不利於勞工之生活及健康，是上訴
    人基於事業性質有24小時僱用勞工之需求，就此類三班輪值
    且須於夜間工作之勞工，與日間之勞工就相同內容之工作給
    予不同工資待遇乃屬合理，無違勞基法關於薪資平等原則之
    規定。足見系爭夜點費係上訴人對於因環境、時間之特殊工
    作條件而對勞工所增加之給付，本質上應屬輪值夜班時段之
    勞務對價。是以，系爭夜點費已成為兩造間因特定工作條件
    ，制度上成為勞工固定常態工作中於一般情形下提供勞務即
    可經常性取得之對價，符合「勞務對價性」及「經常性給與
    」之要件。則被上訴人主張渠等領取系爭夜點費，為渠等於
    該時段工作所獲得之常態性報酬，具有勞務對價性，應認屬
    工資等語，即非無憑。
　⒊上訴人雖辯稱：其為經濟部所屬國營事業，員工之退休、撫
    卹、資遣及離職等事項，悉依退撫辦法及退撫辦法作業手冊
    作為實務作業之準繩，行政院及經濟部從未將系爭夜點費核
    定為列入計算平均工資之給與項目，自無法計入平均工資計
    算退休金云云。然國營事業管理法（下稱國管法）第14條規
    定：「國營事業應撙節開支，其人員待遇及福利，應由行政
    院規定標準，不得為標準以外之開支」，同法第33條規定：
    「國營事業人員之進用、考核、退休、撫卹、資遣及其他人
    事管理事項，除法律另有規定外，由國營事業主管機關擬訂
    辦法，報請行政院核定」，僅在宣示國營事業應依行政院所
    定相關規定作為給付員工工作報酬、退休之準據，並未將夜
    點費明示排除於工資性質之外。且經濟部所屬事業人員關於
    退休金計算之平均工資認定，依國管法第33條授權經濟部訂
    定之退撫辦法第3條規定亦係依勞基法有關規定辦理。又退
    撫辦法作業手冊於「貳、工資與平均工資」固記載「二、平
    均（薪）工資…㈠計算平均工資之經常性給與：目前各機構人
    員之（薪）工資，除單一薪給、延長工作時間工資（超時工
    作報酬、加班費均屬之，以下同）及經本部核定准併入平均
    工資計算之經常性給與者（如附件貳之一）外，其餘項目不
    予列入平均工資計算…」（見原審卷第155頁），雖該手冊附
    件貳之一給與項目表未列入「夜點費」（見原審卷第157頁
    ）。惟該作業手冊並非國管法所授權，僅能拘束經濟部所屬
    事業，對派用、僱用人員則無任何法律上之強制適用效力。
    另國營事業單位固得依其事業性質及勞動態樣與所屬人員另
    行訂定勞動條件，然所約定之勞動條件不得低於勞基法所定
    之最低標準。故行政院所規定關於國營事業所屬人員之待遇
    及福利標準、經濟部所定有關單一薪點制、工資給與之辦法
    若與勞基法有所牴觸，仍應以勞基法之規定為據。系爭夜點
    費具有勞務對價性、經常性給與之性質，核屬勞基法第2條
    第3款所謂之工資，已如前述，自不得以行政院及經濟部從
    未將系爭夜點費核定為列入計算平均工資之給與項目，即將
    屬工資性質之系爭夜點費排除於平均工資外。又系爭夜點費
    是否屬於工資之一部分，本屬法院應依職權個案判斷之事項
    ，行政機關之解釋，僅具參考性質，並無拘束法院之效力，
    故上訴人援引之相關函釋，亦均無從採為對其有利之認定。
　⒋另94年6月14日修正前之勞基法施行細則第10條第9款雖將「
    差旅費、差旅津貼、交際費、夜點費及誤餐費等」排除於「
    經常性給與」之外，惟該款所指夜點費係指雇主體恤夜間輪
    班工作之勞工，偶而給與購買點心之費用。本件系爭夜點費
    屬固定輪班工作型態下經常性給與之勞務對價，業如前述，
    其性質與該款規定之差旅費、差旅津貼及交際費等屬不確定
    之事項所支出顯然不同，尚不得以發給名目為「夜點費」，
    即認有上開規定之適用。況勞基法施行細則於94年6月14日
    修正時，已將有關夜點費及誤餐費之規定刪除，其修正理由
    為：「…鑒於事業單位迭有將『輪班津貼』或『夜勤津貼』等具
    有工資性質之給付，以『夜點費』或『誤餐費』名義發放，以減
    輕雇主日後平均工資之給付責任，實有欠妥，爰修正刪除勞
    動基準法施行細則第10條第9款之『夜點費』或『誤餐費』規定
    ，嗣後有關夜點費及誤餐費是否為工資，應依該法第2條第3
    款規定及上開原則，個案認定」等語，可見以夜點費之名目
    所為給付是否具有工資性質，仍應依勞基法第2條第3款規定
    及上開工資之性質，於實際個案認定，而非僅以名目判斷。
　⒌上訴人另辯稱：其於77年間於一般初夜點心費、一般深夜點
    心費外，另給與加發初夜點心費、加發深夜點心費，若認定
    夜點費應計入平均工資，應僅將加發初夜點心費、加發深夜
    點心費計入平均工資云云，並提出夜點費歷次調整情形表為
    據（見原審卷第195頁）。但查，系爭夜點費依其性質，確
    符合「勞務對價性」與「經常性給與」，而屬工資性質，得
    計入平均工資之範圍，業經本院認定於前，則不論上訴人所
    謂之一般初夜點心費、一般深夜點心費，或加發初夜點心費
    、加發深夜點心費，同樣均具備「勞務對價性」與「經常性
    給與」，仍應認屬工資之性質，自不因給付名稱不同即割裂
    其為工資之本質，是上訴人辯稱應僅將加發初夜點心費、加
    發深夜點心費計入平均工資，排除一般初夜點心費、一般深
    夜點心費云云，仍無可採。
　⒍上訴人再辯稱：被上訴人在勞基法施行前任職年資有關退休
    金平均工資之計算，不包括夜點費，故勞基法施行前之年資
    不應用以計算夜點費云云。惟勞基法第84條之2規定：「勞
    工工資年資自受僱之日起算，適用本法前之工作年資，其資
    遣費及退休金給與標準，依其當時應適用之法令規定計算；
    當時無法令可資適用者，依各該事業單位自訂之規定或勞雇
    雙方之協商計算之。適用本法後之工作年資，其資遣費及退
    休金給與標準，依第17條及第55條規定計算」。則關於被上
    訴人勞工退休金之給與標準，在勞基法73年7月30日制定公
    布前，應依當時有效之退休規則第9條第1款、退撫辦法第6
    條規定辦理。而退撫辦法第6條規定：「各機構人員退休金
    按其在勞動基準法施行前後之工作年資，分別依臺灣省工廠
    工人退休規則及勞動基準法之規定計算。…」，可見該規定
    亦與勞基法第84條之2規定相同。至於退休金基數計算方式
    所稱工資，依退休規則第10條第2項規定：「前項所稱工資
    ，依工廠法施行細則第4條之規定」，而工廠法施行細則第4
    條規定：「本法所稱工資係指工人因工作而獲得之報酬。不
    論以工資、薪金、津貼、獎金或其他任何名義按計時、計日
    、計月、計件給與者均屬之」，對照勞基法第2條第3款所規
    定：「工資：謂勞工因工作而獲得之報酬；包括工資、薪金
    及按計時、計日、計月、計件以現金或實物等方式給付之獎
    金、津貼及其他任何名義之經常性給與均屬之」，足見退休
    規則及勞基法所稱之工資，其內涵相同。故依勞基法第84條
    之2規定，在勞基法施行前後之年資，不論係適用退休規則
    或勞基法，其認定標準均相同，若符合「勞務對價性」與「
    經常性給與」，即屬工資，而系爭夜點費係屬工資範圍，業
    如前述，即應計入被上訴人退休金計算。故上訴人此部分所
    辯，亦非有理。
　⒎綜上，被上訴人既係因輪值大、小夜班始得領取系爭夜點費 
    ，而輪值大、小夜班又已屬固定之工作制度，此種因環境、
     時間等特殊工作條件而對勞工所增加提出之現金給付，本
    質 上應係該值班時段之勞務對價，即系爭夜點費已成為兩
    造間 因特定工作條件而為固定常態工作中可取得之給與，
    為勞工 因經常性提供勞務所得之報酬，具有「勞務對價性
    」及「經 常性給與」，屬勞基法第2條第3款所謂之工資，
    應納入計算結清舊制年資金額之平均工資。　
  ㈡被上訴人不受系爭協議書第2條之拘束，仍得依勞基法之標準
    為請求：
　⒈上訴人辯稱：依系爭協議書第2條約定，系爭夜點費不在據以
    計算結清舊制年資金額之平均工資範疇，被上訴人應受拘束
    ，不得於本件請求將系爭夜點費納入平均工資計算結清舊制
    年資金額云云。被上訴人則主張：依勞退條例第11條第1項
    、第3項規定，舊制年資結清勞僱雙方之約定不得低於勞基
    法第55條及第84條之2規定之給與標準，若約定低於勞基法
    所定標準提前結清勞工之舊制年資，自為勞退條例第11條所
    不許等語。
　⒉經查，系爭協議書第2條固約定：「結清舊制之年資採計、基
    數計算方式，悉依據『經濟部所屬事業人員退休換卹及資遣
    辦法』及勞動基準法等相關規定辦理。平均工資之計算悉依
    據行政院82年12月15日台82經44010號函核定『經濟部所屬事
    業機構列入計算平均工資之給與項目表』之規定辦理…」（見
    原審卷第139、141、143、145、147、149頁），但勞退條例
    第11條第1項規定：「本條例施行前已適用勞動基準法之勞
    工，於本條例施行後，仍服務於同一事業單位而選擇適用本
    條例之退休金制度者，其適用本條例前之工作年資，應予保
    留」，第11條第3項規定：「第1項保留之工作年資，於勞動
    契約存續期間，勞僱雙方約定以不低於勞動基準法第55條及
    第84條之2規定之給與標準結清者，從其約定」，是勞僱雙
    方於勞動契約存續期間約定結清適用勞退條例前之工作年資
    ，其計算退休金基準應以不低於勞基法第55條規定之給與標
    準計算。又勞基法第55條第2項規定退休基數之標準，係指
    核准退休時1個月平均工資，則系爭夜點費是否為工資，自
    仍應依勞基法規定之平均工資認定，且勞基法既為國家為實
    現憲法保護勞工基本國策制定之法律，勞基法第2條第3款之
    工資規定，乃屬強制規定，系爭夜點費是否納入平均工資，
    應依勞基法規定而為適用判斷，並非勞僱雙方所能合意排除
    其適用之事項，倘若勞僱雙方之約定低於勞基法之標準，勞
    工自得不受拘束，仍得依勞基法之標準為請求。依此，被上
    訴人自仍得依勞基法之標準請求此部分退休金差額，上訴人
    前開所辯，自非可採。
六、綜上所述，被上訴人依勞基法第84條之2、第55條第1項第1
    款、第3項、退休規則第9條第1款、勞退條例第11條第3項規
    定，請求上訴人應分別給付被上訴人如附表「應補發金額」
    欄所示之金額，及分別自如附表「利息起算日」欄所示之日
    起至清償日止，按年息5％計算之法定遲延利息，為有理由，
    應予准許。原審為上訴人敗訴之判決，並為准免假執行之宣
    告，核無不合。上訴意旨指摘原判決不當，求予廢棄改判，
    為無理由，應予駁回。
七、本件事證已臻明確，兩造其餘攻擊防禦方法及未經援用之證
    據，經核與判決之結果不生影響，爰不逐一論述，附此敘明
    。
八、據上論結，本件上訴為無理由，爰判決如主文。
中　　華　　民　　國　　111 　年　　5 　　月　　18　　日
            勞動法庭      審判長法　官  黃玉清
                                法　官  許旭聖
                                法　官  涂秀玲
正本係照原本作成。
不得上訴。
                                書記官  卓佳儀
　　　　　　　　　　　　　　　　 
中　　華　　民　　國　　111 　年　　5 　　月　　18　　日

附表
編號 姓名 服務年資 起算日期 (民國) 舊制年資 結清日期 (民國)  舊制結清退休金基數(個)  平均夜點費 (新臺幣)  應補發 金額 (新臺幣) 利息起算日 (民國) 1 劉正基 78年7月6日 109年7月1日 勞動基準法施行前 0 舊制結清前3 個月 4,950元 177,900元 109年8月1日     勞動基準法施行後 36 舊制結清前6 個月 4,941.6667元   2 邱景暘 78年8月18日  109年7月1日 勞動基準法施行前 0 舊制結清前3 個月 4,950元 173,063元 109年8月1日     勞動基準法施行後 35.5 舊制結清前6 個月 4,875元   3 邱德銘 79年7月6日  109年7月1日 勞動基準法施行前 0 舊制結清前3 個月 4,950元 170,625元 109年8月1日     勞動基準法施行後 35 舊制結清前6 個月 4,875元   4 張春文 70年2月1日 109年7月1日 勞動基準法施行前 7 舊制結清前3 個月 4,950元 209,963元 109年8月1日     勞動基準法施行後 37.5 舊制結清前6 個月 4,675元   5 阮敏川 80年1月27日 109年7月1日 勞動基準法施行前 0 舊制結清前3 個月 4,950元 168,188元 109年8月1日     勞動基準法施行後 34.5 舊制結清前6 個月 4,875元   6 余嘉豐 77年5月5日 109年7月1日 勞動基準法施行前 0 舊制結清前3 個月 4,800元 184,375元 109年8月1日     勞動基準法施行後 37.5 舊制結清前6 個月 4,916.6667元